【裁判字號】    89,訴,1456
【裁判日期】    900911
【裁判案由】    常業重利
【裁判全文】
臺灣臺北地方法院刑事判決                        八十九年度訴字第一四五六號
    公  訴  人  臺灣臺北地方法院檢察署檢察官
    被      告  丁○○
    選任辯護人  賴芳玉
    被      告  丑○○
右列被告等因重利案件，經檢察官提起公訴（八十八年度偵字第二四六五八號），本
院判決如左：
    主  文
丁○○、丑○○均無罪。
    理  由
一、公訴意旨略以：被告丁○○、丑○○二人共同基於意圖營利之犯意聯絡，自民國
    八十六年十一月間起至八十八年七月間止，在台北市○○區○○街六八之三號三
    樓，以「正德聯合代書事務所」之名義刊登廣告，經營地下錢莊，招攬急需借款
    之人，遇有人借款時，則由被告丁○○、丑○○出面洽談借款條件，並分別由被
    告丁○○或丑○○先行查詢借款人之信用狀況及提供之擔保品，約定每借款一萬
    元收取新台幣（下同）三百元不等之月息，並預先扣除一成之手續費及三個月之
    利息，再將扣除手續費及利息之款項交予借款之人，並要求借款人簽發本票、支
    票交予渠等留存擔保，或設定抵押權以供擔保，而以此方式供急迫、輕率或無經
    驗之被害人丙○○、癸○○、戊○○、寅○○、巳○○、乙○○、甲○○、卯○○、己○○、庚○○、辛○○、陳峰南、壬○○（以下簡稱被害人丙○○等十三
    人）等不特定多數人借款，而取得與原本顯不相當之利息，並以之為常業，因認
    被告二人均涉有刑法第三百四十五條之常業重利罪嫌。
二、按犯罪事實應依證據認定之，無證據不得推定其犯罪事實，刑事訴訟法第一百五
    十四條定有明文。又認定不利於被告之事實，須依積極證據，茍積極證據不足為
    不利於被告事實之認定時，即應為有利於被告之認定，更不必有何有利之證據；
    且刑事訴訟法上所謂認定犯罪事實之積極證據，係指適合於被告犯罪事實之認定
    之積極證據而言，雖不以直接證據為限，間接證據亦包括在內，然而無論直接或
    間接證據，其為訴訟上之證明，須於通常一般之人均不致有所懷疑，而得確信其
    為真實之程度者，始得據為有罪之認定，倘其證明尚未達到此一程度，而有合理
    之懷疑存在時，自不能以推測或擬制之方法，以為有罪裁判之基礎，最高法院著
    有三十年上字第八一六號、二十九年上字第三一０五號、七十六年台上字第四九
    八六號、四十年台上字第八六號等判例可資參照。次按刑法第三百四十五條之常
    業重利罪，須行為人乘他人急迫、輕率或無經驗貸以金錢或其他物品，而取得與
    原本顯不相當之重利，並以之為常業，始得成立。所稱急迫、輕率或無經驗，自
    借用人本即有所需求，始須向貸與人借款，及上開法條之立法理由，業載明「取
    利付息，無可非難。惟以其乘人危疾孔需、無知輕率之際，盤剝重利、巧取豪奪
    ，則與詐欺諸罪之侵害他人財產權無異，故明定其罰。」以觀，當以借款人確有
    諸如籌措診費、未經思慮、年幼無知等急迫、輕率、無經驗之具體情形，而處於
    因急迫致不再顧慮、因輕率而未及思慮，或因無經驗而未能衡酌借貸利息之高低
    之狀況，始足當之。至所謂與原本顯不相當之重利，則須自客觀標準，審酌當地
    經濟狀況、有關法令及締約情形，較之一般債務之利息，顯有特殊之超額者，乃
    得構成。又告訴人之告訴，係以使被告受刑事訴追為目的，是其陳述是否與事實
    相符，仍應調查其他事實以資審認，始得為不利被告之認定；被害人之陳述如無
    瑕疵，且就其他方面調查又與事實相符，固足採為科刑之基礎，倘其陳述尚有瑕
    疵，而在未究明前，遽採為論罪科刑之根據，即難認為適法，最高法院亦分別著
    有五十二年台上字第一三００號及六十一年台上字第三０九九號判例可資參照。
    訊據被告丁○○、丑○○均堅決否認有何常業重利犯行，被告丁○○辯稱：伊僅
    係居間介紹借用人向貸與人借款（借用人丙○○等十三人借款之貸與人、借款金
    額、利率、手續費、還款情形等，詳如附表【即後附附表】所載），收取包括代
    辦土地登記費用在內之仲介費用，金額視難易程度而定，大約是借款金額的百分
    之五至百分之六，比外界一般一成以上的仲介費用低廉，貸與人收取之利息則最
    高不會超過月息三分，與民間借貸之行情相符，又借用人來借款時僅稱需要週轉
    ，他們自己可看報紙詢問其他同業之貸款條件，且自提出借款至抵押登記手續辦
    理完成，須時二、三週至二、三個月，故借用人應無何急迫之情形可言；被告丑
    ○○則辯稱：伊係受僱於丁○○照顧其祖母，有時幫忙跑地政事務所或帶客戶去
    事務所而已等語。
三、經查：
    （一）本件被告二人於「正德聯合代書事務所」辦理民間借貸業務，實係介紹借
          用人向貸與人借款，由借用人自貸與人收受貸得款項後，當場支付仲介費
          用予被告二人，並預繳三月之利息（或稱一月之利息、二月之保證金）予
          貸與人，被告二人除收受仲介費用之外，並未另行收取包括代為辦理土地
          、建物抵押登記費用在內之其他費用，利息亦均由貸與人取得等情，業據
          證人即被害人壬○○之貸與人蔡春滿於偵訊時，及證人即被害人戊○○之
          貸與人子○○、被害人寅○○、巳○○、乙○○、甲○○、卯○○、高泉
          良等人之貸與人辰○○、被害人陳峰南之貸與人蔡裕信，暨公訴意旨所載
          被害人丙○○等十三人，其中丙○○、戊○○、寅○○、乙○○、甲○○
          、卯○○、己○○、庚○○等八人（其餘五人經本院多次傳喚，均未到庭
          ），於本院訊問時到庭結證屬實，並有被害人壬○○之土地建築改良物抵
          押權設定契約書一件（以案外人蔡滿春為抵押權人）、他項權利證明書五
          張（以案外人蔡滿春為權利人）、土地登記簿謄本四十二張（以案外人蔡
          滿春為權利人）、領款收據一紙（載明收迄現金三十萬元）、被害人郭怡
          清領款收據一張（載明收迄現金五十萬元）、土地建築改良物抵押權設定
          契約書一件（以案外人鍾森源為抵押權人）、土地登記簿影本二十四張（
          以案外人鍾森源為權利人）、他項權利證明書暨附頁六張（以案外人鍾森
          源為權利人）、土地登記謄本二百零五張（以案外人鍾森源為權利人）、
          被害人戊○○切結書一張（載明每期於月頭十六日一次付清三個月利息）
          、被害人寅○○切結書一張（載明每期於月頭七日一次付清三個月利息）
          、被害人巳○○切結書一張（載明每期於月頭十四日一次付清三個月利息
          ）、領款收據暨切結書一張（載明收迄一百五十萬元，債權人為案外人廖
          金玉）、被害人乙○○借款切結書一張（載明每期於月頭十日一次付清三
          個月利息）、被害人陳峰南土地建築改良物抵押權設定契約書影本一紙（
          以案外人蔡裕信為抵押權人）、他項權利證明書影本一份（以案外人蔡裕
          信為權利人）、土地登記謄本十三張（以案外人蔡裕信為權利人）、切結
          書一張（載明每期於月頭一次付清三個月利息）等扣案，及案外人辰○○
          於華南商業銀行活儲帳戶之存款往來明細影本一紙（載明：八十七年六月
          四日支出一百二十萬元【核與被害人庚○○所稱借款之金額相符】）、被
          害人丙○○領款收據影本一紙（載明收訖現金五十萬元）、被害人戊○○
          支付借款之支票影本十七張（後均有案外人子○○之提示背書）等附卷可
          稽，堪信為真。則本件被告二人除以居間介紹借用人向貸與人借款，代之
          辦理徵信、不動產抵押登記等為業，而衡量貸款金額、借貸困難度等因素
          ，收取包括代辦土地登記費用在內之仲介費用（按公訴意旨所載被告二人
          係均預先扣除貸款金額一成之手續費部分，核與被害人丙○○等十三人於
          警詢及被害人丙○○、戊○○、寅○○、乙○○、甲○○、卯○○、林纘
          坤、庚○○等八人於本院訊問時，所陳稱支付手續費占貸款金額之比例，
          各有不同之情形不符，且尚乏他項證據足資佐證）之外，並未另行依據借
          用人借款時間之長短，陸續依一定利率取得借用人所支付利息之事實，自
          堪認定。參諸辦理民間借貸之居間業務，本係我國坊間各代書事務所經常
          提供服務之項目之一，代書人員依據貸款金額、案件難易收取一定金額之
          仲介與代辦費用，應屬正當，借用人於收受借款後，立即自借款中扣除仲
          介費用予居間之業者，亦非有違常情，是於別無其他積極證據足認被告二
          人除賺取居間借款之仲介與代辦費用之外，確有另行自借用人取得利息之
          行為之情形下，自不得僅以被害人丙○○等十三人向被告二人經營之「正
          德代書事務所」辦理借款，遽認被告二人確有取得該等借用人所支付利息
          之行為。
    （二）被告丁○○所稱渠等於「正德聯合代書事務所」辦理民間借貸業務，貸與
          人所收取利息之利率依貸款風險而易，惟最高不超過月息三分等情，核與
          被害人丙○○等十三人於警詢、被害人癸○○、戊○○、巳○○、卯○○
          、庚○○於偵訊、被害人戊○○、寅○○、乙○○、甲○○、卯○○、林
          纘坤、庚○○於本院訊問時所陳述，及案外人蔡春滿於偵訊、案外人陳俊
          雄、辰○○於本院訊問時，所證述借款之利息係月息三分等情相符（案外
          人蔡裕信於本院訊問時，則證稱借款利率僅為月息二分七）（被害人林美
          伶於本院訊問時證稱係月息五分云云，核與其於警詢所述貸款利率月息三
          分，及卷附其用以支付利息之三萬元、一萬五千元支票各三紙，均確與其
          貸款總額五十萬元之百分之三即一萬五千元，呈倍數關係之情形不符，不
          足採信），堪信為真。則即令將貸與人於借款之初，預收之三個月利息自
          本金中扣除，甚至將公訴意旨所載被告二人收取之一成仲介費用，亦一併
          自本金中扣除計算，本件貸與人貸與款項之週年利率，亦不過為百分之三
          十九點五六（0.03/【1-0.03x3】x12≒0.3956），或百分之四十四點四四
          （即0.03/【1-0.03x3-0.1】x12≒0.4444）而已。則參諸前台灣高等法院
          檢察處、前司法行政部早有「月息三分，雖超過民法第二百零五條最高約
          定利率之限制，衡諸現時社會一般交易習慣，尚不能認顯有特殊之超額，
          自難令負刑法第三百四十四條之罪責」之意見（前司法行政部刑事司台【
          六七】刑【二】函字第五一一號函），最高法院亦於八十四年度台上字第
          五０六一號刑事判決，表明「公眾週知之事實，毋庸舉證，刑事訴訟法第
          一百五十七條定有明文。查民間利息通常為月息二、三分【即百分之二、
          三】，為一般有民間資金往來經驗者所熟知，相關報章雜誌對銀行及民間
          利息起落，亦時有報導」之見解，且甫於九十年六月六日公布之當舖業法
          第十一條第二項，並係以週年利率百分之四十八，做為當舖業年息之最高
          限制，及被害人丙○○與戊○○、寅○○、庚○○於本院訊問時，並已分
          別證稱「（之前是否曾經向民間代書業者借款？）有。」、「（情形如何
          ？）二十五萬，月息五分。」，與「（你不覺得利息太高嗎？）月息三分
          和一般民間利息差不多？）、「（是否認為月息三分太高？）我朋友們向
          其他民間借款，也都是月息三分。」、「（不覺得利息太高嗎？）外面社
          會上的行情差不多都是這樣。」等語明確，是被告二人所仲介貸與人自借
          用人收取之借款利息，與我國社會上一般民間借貸所收取之利息相較，並
          非顯然特別高昂之事實，自亦堪認定。
    （三）根據以下事實，本院並認為本件尚缺乏充分之積極證據，足認被告二人有
          利用借用人急迫、輕率或無經驗之機會，而貸與款項取得重利之情形：
          （１）依據公訴意旨所載向被告二人借貸款項之被害人丙○○等十三人，
                所為關於借款原因之左列陳述，尚難認定渠等於借貸款項時，確處
                於刑法第三百四十四條所規範之急迫情形：
                (1)被害人壬○○於偵查中及本院訊問時均未到庭，其於警詢時所稱
                  「因做生意關係，急需用錢」，及被害人辛○○、巳○○於偵查
                  中（渠二人未於本院訊問時到庭）所稱「因做生意失敗，急需用
  錢」、「被人倒會，急需用錢」，暨被害人丙○○、寅○○、高
                  泉良於本院訊問時所述「做生意賠錢，借錢償還債權人」、「我
                  被倒會，借錢付給其他會員」、「生意週轉」云云，核均屬空泛
                  之詞，無足做為判斷渠等於委託被告二人辦理借款之時，是否確
                  已陷於因急須款項，而不再考慮借貸利息高低之地步。
                (2)自被害人戊○○、乙○○、甲○○、卯○○、己○○等人，於本
                  院訊問時分別所述「繳銀行貸款利息」、「償還銀行貸款」、「
                  買計程車」、「我當時打算要開工廠，向他們借錢，籌措資金」
                  、「朋友需要用錢，我沒有足夠現金，才借款」之借貸原因，或
                  因欲清償無遭非法手段逼債之虞之銀行貸款，或因投資需要，或
                  因欲籌款另行借貸友人等情觀之，渠等於向被告二人委託辦理借
                  款之際，顯然尚未處於因亟須款項，致無暇顧及利息高低之狀態
                  。
                (3)被害人癸○○未於本院訊問時到庭，其於警詢及偵訊中分別所稱
                  「因失業生活困難才借款」、「我是急著用錢，才向他們借錢」
                  云云，則核與其借貸金額高達五十萬元，顯非供購買日常生活維
                  生用品使用，及自其於八十七年三月二十三日委託被告二人辦理
                  借貸（見被害人癸○○之警詢筆錄），迄同年四月十八日取得借
                  款（有領款收據一紙扣案可稽），期間已接近一個月，其應非急
                  迫需要該筆借款資以維生等情迥然不符，於無其他證據足以佐證
                  之情形下，自不得遽信為真。
                (4)被害人陳峰南於偵查中及本院訊問時均未到庭，其於警詢時亦未
                  陳述渠委託被告二人辦理借款之原因，自不得僅以其委託被告二
                  人辦理借款之單純事實，推論其於借款之際，確處於急須款項，
                  致不顧借貸利息高低之狀態。
          （２）本件公訴意旨所載向被告二人借貸款項之被害人丙○○等十三人，
                於委託被告二人辦理借款之時，均提出土地、建築物等不動產予貸
    與人設定抵押，被告二人並均對於渠等之信用進行查核工作等情，
                業據被害人丙○○等十三人於警詢時陳述明確，並有扣案土地所有
                權狀、印鑑證明、他項權利證明書、土地建築改良物抵押權設定契
                約書、土地登記謄本、土地登記簿、歸戶財產查詢清單等可資佐證
                ，堪信為真。則被告二人於居間仲介被害人丙○○等十三人借款之
                際，既須從事信用查核、聯絡、說服貸與人出借款項、辦理抵押權
                設定登記等諸多工作，當非數日之間所得完成，參諸經本院傳訊到
                庭之被害人丙○○、戊○○、寅○○、乙○○、甲○○、卯○○、
                己○○、庚○○等八人，並均結證被告二人於渠等借款之時，有明
                確告知借貸條件等情，堪認被害人丙○○等十三位借用人於決定借
                款之前，當均有相當之時間，足以審慎思考本件借款之條件是否合
                理，是於別無其他積極證據之情形下，自不得以被害人丙○○等十
                三人委託被告二人辦理借款之事實，遽而推論渠等於借貸款項之際
                ，確有因輕率而未及思慮貸款利息高低之情形。
          （３）本件公訴意旨所載向被告二人借貸款項之被害人丙○○、癸○○、
                戊○○、寅○○、巳○○、乙○○、甲○○、卯○○、己○○、高
                泉良、辛○○、陳峰南、壬○○等十三人，出生日期分別為三十一
                年六月九日、五十五年十二月二十八日、四十六年十二月十八日、
                五十二年五月二十八日、、四十六年八月十一日、五十二年五月九
                日、五十年十月十日、四十八年二月十八日、四十三年七月九日、
                三十年二月五日、五十一年五月二十二日、五十二年一月三十日、
                四十三年六月十七日，有渠等之警詢筆錄在卷可稽，而均屬三十歲
                以上之成年人。參諸渠等於接受員警詢問時，均能指陳委託被告二
                人辦理借款之詳細情節，當皆屬具有正常智力之成年人；加以其中
                被害人丙○○、卯○○於本院訊問時已表示之前曾向其他民間代書
                借款，被害人寅○○、戊○○於本院訊問時，亦表示之前即曾委託
                被告二人借款等情，又被害人丙○○與戊○○、寅○○、庚○○於
        本院訊問時，並均能依其經驗，對於被告二人仲介貸款利息之高低
                做出評論（詳見上述），是自不得於別無其他積極證據之情形下，
                遽而推論被害人丙○○等十三人確有因無經驗，而於委託被告二人
                辦理貸款之際，未能審酌借貸利息高低之情形。
          （４）此外，本件復缺乏其他積極證據，足認被告另有利用其他借用人急
                迫、輕率或無經驗之機會，以苛刻之條件，仲介貸與其他借用人款
                項之情形。
    綜上所述，本件依積極證據，被告二人是否除居間仲介貸款之外，另有收取利息
    之行為？被告二人居間仲介之借貸利息，是否明顯超出社會上民間借貸之行情甚
    多？委託被告二人辦理借款之借用人，是否處於因急迫致不再顧慮、因輕率而未
    及思慮，或因無經驗而未能衡酌借貸利息之高低之狀態？均尚有合理之懷疑存在
    。此外，本院復查無其他積極證據，足認被告二人確有起訴之犯罪事實，參諸被
    告二人並均無以非法手段向被害人丙○○等十三人催討債務之情形，業據被害人
    丙○○等十三人於警詢時陳述屬實，自不得僅以上開被告二人居間仲介被害人丙○○等十三人借貸款項之情形，遽認被告二人確有刑法所規範之重利犯行。不能
    證明被告二人犯罪，依法均應為無罪之諭知。
據上論斷，應依刑事訴訟法第三百零一條第一項判決如主文。
本案經檢察官孫小萍到庭執行職務。
中    華    民    國      九十        年      九      月      十一      日
                                      臺灣臺北地方法院刑事第七庭
                                          法  官  楊  代  華
右正本證明與原本無異。
如不服本判決，應於判決送達後十日內，向本院提出上訴狀。
                                          書記官  許  博  為
中    華    民    國      九十        年      九        月    十四      日


司法院資訊處製作；財團法人民間司法改革基金會備份。
